臺灣嘉義地方法院民事裁定
111年度抗字第2號 
抗  告  人  蔡瓊月  




代  理  人  曹詩羽律師                  
相  對  人  永隆工程股份有限公司

法定代理人  蔡瓊玲  
代  理  人  陳逸融律師
上列當事人間請求公司解散事件，抗告人對於本院民國110年12
月13日所為裁定提起抗告，本院裁定如下：
    主  文
抗告駁回。
抗告程序費用新臺幣1,000元由抗告人負擔。
    理  由
一、抗告意旨略以：
　㈠相對人約於民國78年即未再經營登記之所營事業，亦無剩貨
　　待售之事，僅有坐落嘉義市○○○段○○○段000地號土地
　　(下稱系爭土地)，81年已計劃蓋屋出售，後因資金出問題未
　　再繼續，且因取消房屋預售，積欠房屋代銷公司新臺幣（下
　　同)6百多萬元，致代銷公司向法院聲請查封相對人之前揭土
　　地，是以，相對人於78年以後即有目的事業無法進行之情事
　　，該當公司法第11條第1項「公司之經營有顯著困難」。
  ㈡原審以「相對人公司雖然沒有繼續經營原登記項目，但仍然
　  將公司所有的土地出租他人收取租金，嗣後又已經在108年
　　10月14日召開股東臨時會修改章程，增加營業項目『租賃業
　　』、『不動產租賃業』等情」等語。惟相對人公司經營不動
　　產租賃業，僅係將其名下之土地出租他人，相對人於89年10
　　月19日聲請遷址至中興路，然該地址之廠房為第三人所蓋之
　　房屋，僅土地出租予該第三人，故相對人無員工，甚至沒有
　　營業處所，登記地址並無實際營業，僅將公司名下土地出租
　　他人，如何能稱並經營「不動產租賃業」？原裁定對於聲請
　　人此節之聲請理由竟恝置不論，顯不備理由！又相對人公司
　　除租金收入外，其餘業務停滯無法開展，參經濟部110年8月
　　31日經授中字第11033521120號函所載「進項總額新臺幣0元
　　」，已該當「公司之經營有顯著困難」之處境，為少數股東
　　及債權人權益，應許裁定解散分派資產。
　㈢實務上亦有資產大於負債然仍予以裁定解散之見解，如臺灣
    臺中地方法院106年度抗字第62號民事裁定、臺灣臺南地方
    法院99年度抗字第75號民事裁定，且抗告人於原審提出與本
    案相對人情形相同之棉新紡織股份有限公司即公司登記之營
    業項目僅之後增加之「不動產租賃業」外，其餘業務均處於
    廢止營業狀態，乃宣告棉新紡織股份有限公司解散（臺灣臺
    南地方法院102年度抗字第92號民事裁定)。然原裁定泛以「
　　沒有拘束本院的效力」，逕將抗告人之聲請駁回，有裁定理
    由不備之違法。
  ㈣再者，原審以「相對人公司仍然繼續經營增訂營業項目（不
    動產租賃業），把土地出租他人，收取租金，並沒有因為聲
    請人所稱『股東間經營意見不合』而有不能繼續營業或者經營
    有顯著困難的事實。聲請人據此聲請裁定解散，已欠缺法律
    依據。」然查，相對人由三姊妹分別持股，蔡瓊月、蔡瓊璣
    各700股、蔡瓊玲3,000股，蔡瓊璣長期把持相對人，如私下
    與第三人簽立租賃契約、相對人帳務、稅務、公司登記等係
    蔡瓊璣掌控，89年9月3日三姊妹協議後，相對人大章即由蔡
    瓊璣持有辦理公司登記，惟蔡瓊璣嗣後拒不返還大章予抗告
    人，抗告人未有大章用以召開董事會、股東會，只能每年苦
    苦哀求蔡瓊璣分配租金，蔡瓊玲亦聽命於蔡瓊璣，抗告人不
    得已僅能行使公司法第11條少數股東之權利。然原審卻以相
    對人公司可以多數股權決議任何事項，不會有難以執行之事
    而認定抗告人之聲請欠缺法律依據云云，顯屬矛盾。
  ㈤綜上，相對人公司並無營運事實，僅係將自有土地出租他人
    收取租金，亦不該當「不動產租賃業」，相對人公司出租系
    爭土地，無庸以公司型態始能為之，相對人公司係父母遺留
    之家族企業，既然已無營業行為，即應予以解散清算財產。
    並聲明：原裁定廢棄；相對人公司裁定解散；聲請程序費用
    由相對人公司負擔。
二、相對人公司答辯略以：
　　相對人公司於改選公司董事後，公司營運正常，財務狀況健
    全，並無資產不足抵償負債之情形。抗告人於89年至108年
    間擔任相對人公司負責人，從未依法召開股東會、提出公司
    財報、分配股利，其他董監事只得重新選舉董監事，甚至調
    整多年租金偏低問題，並於110年5月7日與承租人另訂不動
    產租賃契約書，公司營運步入正軌。況且，依相對人公司之
    資產負債表、稅額申報書，以及經濟部110年8月31日經授中
    字第11033521120號函覆內容，可知相對人公司財務狀況及
    營運正常，資產總額大於負債，也遠大於實收資本總額，相
    對人公司名下之系爭土地，目前並無任何他項權利設定，故
    相對人公司並無經營顯有困難或有何重大損害情形。抗告人
    不甘未能繼續把持相對人公司負責人一職，故意提起本件聲
    請。並聲明：如主文所示。　
三、本院之判斷
  ㈠按公司之經營，有顯著困難或重大損害時，法院得據股東之
    聲請，於徵詢主管機關及目的事業中央主管機關意見，並通
    知公司提出答辯後，裁定解散，公司法第11條第1項定有明
    文。而公司之解散，足使公司法人格消滅，影響公司之存續
　　，對公司本身及股東之權益影響至為重大，非可任意為之，
    公司股東聲請法院裁定解散公司，所謂公司經營有顯著困難
    或重大損害，必以公司經營所遭受之困難或損害，顯著或重
    大足致影響公司之存續時，始得為之。因此，本件審查重點
    在於：相對人公司如繼續經營是否有顯著困難？或繼續經營
    將造成重大損害或不能彌補的虧損？
　㈡經原審函詢中央主管機關對於相對人公司是否裁定解散的意
    見，經濟部函覆略以：相對人公司實收資本額為新臺幣（下
    同)520萬元，所營事業登記有不動產租賃業等13項。依該公
    司109年12月31日資產負債表，該公司資產總額為9,683,735
    元，負債總額為4,374,119元，保留盈餘為109,616元，未有
    虧損達實收資本額2分之1或資產不足抵償負債的情事；且依
    據相對人公司110年1至6月申報營業人銷售額與稅額申報書
    顯示，銷項總額914,286元，進項總額0元，銷項總額大於進
    項總額，營運尚屬正常，難謂公司的經營有顯著困難或重大
    損害的情事等語，有經濟部110年8月31日經授中字第110335
　　21120號函及檢附相對人公司109年度損益及稅額計算表、資
    產負債表、最近6個月之營業人銷售額與稅額申報書等影本
    在卷可稽（見原審卷第185至197頁）。
　㈢由經濟部前開函文及所檢附之資料以觀，相對人公司資產總
    額大於負債總額2倍多。況且，相對人公司之營業項目之一
    為不動產租賃，而相對人公司所有之系爭土地，並無任何他
    項權利設定乙節，有土地登記謄本附卷足憑(見原審卷第311
    頁），且系爭土地長期出租，依租賃契約書記載，相對人公
    司於110年度可收取144萬元租金、111及112年度各可收取30
    0萬元租金，自113年4月起，月租金按每月25萬元每年調漲3
    %等情（見原審卷第177、179頁)。故相對人公司的負債金額
    應可逐步縮減，足認相對人公司之經營並無顯著困難或重大
    損害。
　㈣至於抗告人雖主張：相對人約於78年即未再經營登記之所營事業，僅剩系爭土地出租，故相對人於78年以後即有目的事業無法進行之情事，該當公司法第11條第1項「公司經營有顯著困難」之情形云云。然查，相對人公司已向主管機關聲請變更登記營業項目為「不動產租賃」之事實，有財產部南區國稅局嘉義市分局108年11月20日函文存卷可參(詳原審卷第159頁)，故抗告人以相對人公司未再經營變更登記前之營業項目(皮包、手提包零售、鞋類及配件零售等)，主張相對人公司經營顯有困難云云，自無可採。再者，抗告人自89年10月起迄108年間，長達約19年之期間皆擔任相對人公司之負責人，對於相對人公司營運狀況應甚為瞭解，則相對人公司苟若自78年起營運即有顯著困難或有重大損害情事，則抗告人或其他股東理應早已聲請解散公司，又豈會遲至110年7月抗告人才向法院聲請解散公司？
  ㈤抗告人另主張：相對人公司經營不動產租賃業，僅係將其名
　  下之系爭土地出租，且相對人於89年10月19日聲請遷址，該
　  地址為第三人所蓋之房屋(土地則係相對人公司所出租)，相
　  對人公司無員工，登記地址並無實際營運，如何能稱經營「
　  不動產租賃業」云云。然查，相對人公司為家族企業乙情，
　  此據抗告人為本件聲請時所自承，且由相對人公司之董監事
    互為親戚關係即明（見原審卷第7、119至121頁)。而家族經
    營之中小企業為常見經營型態，家族中小企業有聘任一、二
    位或少數員工，甚至未聘任員工，僅由家族成員擔任公司職
　  務，並由家族成員分工處理公司事務之情形，並非少見。況
　  且，相對人公司確有將名下系爭土地出租並收取租金之事實
　  ，為兩造所不爭執，並有租賃契約書在卷可按（見原審卷第
　  177、179頁），足見相對人公司確有實際經營不動產租賃。
　  故抗告人僅以相對人公司無員工，且公司地址與承租人廠房
　  相同為由，遽認相對人公司未實際營運云云，其片面推論悖
　  於事實，自無可採。
　㈥相對人復主張：依經濟部110年8月31日經授中字第11033521
　　120號函所載相對人公司「進項總額新臺幣0元」，已該當「
    公司之經營有顯著困難」云云。然查，依經濟部前揭函文
　　，相對人公司110年1至6月申報營業人銷售額與稅額申報書
    顯示「銷項總額914,286元，進項總額0元」(見原審卷第185
    頁）。而銷項稅額是指公司收到金流後開出發票給客戶，進
    項稅額是指公司支出金流收到發票，因此，相對人公司「銷
    項總額914,286元，進項總額0元」，是指相對人公司110年1
    至6月所收金流開立發票給客戶之金額為914,286元，支出金
    流為0元。足見相對人公司財務狀況為收入大於支出，並無
    經營有顯著困難、有何重大損害或入不敷出之虧損等情形。
　　抗告人徒以相對人公司「進項總額新臺幣0元」乙節，主張
    已該當「公司經營有顯著困難」云云，顯與事實不符，要無
    可採。
　㈦抗告人再主張：實務上亦有資產大於負債然仍予以裁定解散
    之見解，如臺灣臺中地方法院106年度抗字第62號民事裁定
    、臺灣臺南地方法院99年度抗字第75號民事裁定，甚至臺灣
    臺南地方法院102年度抗字第92號民事裁定與本案相對人公
    司情形相同，然原裁定泛以「沒有拘束本院的效力」，逕將
    抗告人之聲請駁回，裁定理由不備云云。然查，本件相對人
    公司應否裁定解散，審查重點在於：相對人公司如繼續經營
    是否有顯著困難？或繼續經營將造成重大損害或不能彌補的
    虧損？此情業已說明如前。本件經調查相對人公司營運狀況
    後，並無經營有顯著困難、有何重大損害或不能彌補虧損之
    情形，亦如前述，故本件與公司法第11條第1項規定之裁定
    解散要件不符。抗告人所舉前開臺灣臺中地方法院106年度
    抗字第62號民事裁定、臺灣臺南地方法院99年度抗字第75號
    民事裁定，與本件情形不同，自無從加以比附援引。至於臺
    灣臺南地方法院102年度抗字第92號民事裁定，該裁定理由
    已說明「...相對人公司之資產僅餘股本28.5%，即不考慮物
    價因素，相對人公司迄102年度止，其淨值僅餘原有股本28.
    5%」，與本件相對人公司資產總額大於負債，也大於實收資
    本總額之情形不同。而抗告人所舉上開裁定不但無拘束本院
    效力，且與本件相對人公司營運狀況亦屬有間，抗告人徒以
    與本件事實不同之另案裁定，指摘原裁定理由不備云云，無
    足憑採。
  ㈧末查，抗告人主張相對人公司由三姊妹分別持股，抗告人蔡
    瓊月、相對人公司法定代理人蔡瓊璣各700股、董事蔡瓊玲3
    ,000股，蔡瓊璣長期把持相對人公司，股東間經營意見不合
    ，抗告人只能每年苦苦哀求蔡瓊璣分配租金，抗告人不得已
    僅能行使公司法第11條少數股東之權利。然原審卻以相對人
    公司可以多數股權決議任何事項，不會有難以執行之事而認
    定抗告人之聲請欠缺法律依據，顯屬矛盾云云。然查：
　⒈抗告人所稱其只能每年苦苦哀求分配租金云云，然而，抗告
　　人前揭所述不論是否為真，但相對人公司收取之租金用以清
　　償債務及稅款後，倘若仍有餘額，股東自得依法請求分配或
　　返還。至於經濟部57年4月26日經商字第14942號函釋內容雖
　　記載：「公司因股東意見不合無法繼續營業，而其餘股東又
　　不同意解散時，公司之股東得依公司法第11條第1項規定，
　　聲請法院裁定解散。」，然依該函釋得聲請法院裁定解散之
　　前提仍須「公司無法繼續營業」，因此，縱抗告人主張股東
　　間意見不合屬實，惟相對人公司目前仍有營業項目中之租賃
　　所得，且依前述資產狀況，並無不能繼續營業之情形，自與
　　上開函釋內容不符。
　⒉況且，公司治理原則在於尊重公司自治，公司營運方向如未
    違背法令，且未涉及公益，自應尊重公司自治法理，法院應
    以最少干預處理公司營運及存續問題，始符合公司自治原理
　　，故抗告人如對相對人公司之經營不認同，自可透過相關法
    令規定行使權利（例如得依公司法第111條規定將其出資額
    轉讓他人），而非要求將相對人公司強制解散，徒令公司資
    產陷入強制清算而不利其他股東之處境。相對人公司為股份
    有限公司，公司經營本應依表決之多數決議為之，故相對人
    公司得以多數股權決議公司之經營，不會造成公司無法營運
    或執行之情形，自不該當公司法第11條第1項所定經營有顯
    著困難、有何重大損害或不能彌補之虧損等裁定解散情形。
    則抗告人徒以股東意見不合、保障少數股東權為由聲請裁定
    解散相對人公司云云，即無可採。　　
四、綜上所述，相對人公司之經營，並無顯著困難或重大損害之
　　情事，則抗告人聲請裁定解散相對人公司，與公司法第11條
　　第1項規定要件不符，不應准許。原裁定駁回抗告人之聲請
　　，即無不合，應予維持。抗告意旨指摘原裁定不當，求予廢
　　棄原裁定，為無理由，應予駁回。 
五、末按非訟事件程序費用之負擔，有相對人者，準用民事訴訟
    法有關訴訟費用之規定。依法應由關係人負擔費用者，法院
    裁定命關係人負擔時，應一併確定其數額，非訟事件法第21
    條第2項、第24條第1項分別著有明文。查本件抗告程序費用
    為1,000元，依前揭規定應由抗告人負擔。
六、據上論結，本件抗告為無理由，依非訟事件法第46條、第21
    條第2項、第24條第1項，民事訴訟法第495條之1第1項、第4
    49條第1項、第78條，裁定如主文。 　　
中　　華　　民　　國　　111 　年　　4 　　月　　26　　日
                  民二庭審判長法　官　林中如
　　　　　　　　　            法  官  陳卿和
　　　　　　　　　            法  官  呂仲玉 
以上正本係照原本作成。
本裁定除以適用法規顯有錯誤為理由外，不得再抗告。如提起再
抗告，應於收受後10日內委任律師為代理人向本院提出再抗告狀
。並繳納再抗告費新臺幣1,000元。 
中　　華　　民　　國　　111 　年　　4 　　月　　27　　日
                              書記官　林柑杏